【裁判字號】    97,重訴,583
【裁判日期】    971210
【裁判案由】    侵權行為損害賠償
【裁判全文】
臺灣臺北地方法院民事判決             97年度重訴字第583號
原      告  丙○○
訴訟代理人  乙○○
被      告  丁○○
訴訟代理人  甲○○
上列當事人間請求侵權行為損害賠償事件，經本院於民國九十七
年十一月十七日言詞辯論終結，判決如下：
    主      文
被告應給付原告新台幣壹仟貳佰萬元，及自民國九十六年十二月
十五日起至清償日止，按週年利率百分之五計算之利息。
訴訟費用由被告負擔。
本判決於原告以新台幣肆佰萬元為被告供擔保後，得假執行：但
被告以新台幣壹仟貳佰萬元為原告預供擔保後，得免為假執行。
    事實及理由
一、本件原告主張：
（一）被告於民國96年2月28日下午6時45分許，駕駛車牌號碼Ｅ
      2-4520號自用小客車，沿臺北市中山區建國高架橋長安東
      路匝道南往北方向行駛第二車道，行經長安東路與建國北
      路口時，原應注意汽車行駛至交岔路口，轉彎車應讓直行
      車先行，汽車行駛時，應注意兩車併行之間隔，並隨時採
      取必要之安全措施，竟貿然在該路口往右轉向行駛後，再
      向左轉，適原告騎乘車牌號碼K8H-338號重型機車行駛於
      同向機車專用道，見狀閃避不及，其機車前車頭與該自小
      客車左前車身相撞及，致原告人車倒地，受有右側創傷性
      硬腦膜下出血及蜘蛛膜下出血之傷害，經送國立臺灣大學
      醫學院附設醫院（下稱臺大醫院）急診及住院治療後，仍
      留有左半身癱瘓，右下肢肌腱反射異常，站立不穩無法行
      走，中樞神經系統機能遺存顯著障礙，日常生活需人扶助
      等重傷。被告過失不法侵害原告之身體權，應依民法侵權
      行為規定，對原告負損害賠償責任。
（二）被告應賠償原告下列損害：
   1、薪資損失新臺幣（下同）16,900,000元：
      原告原任職訴外人強生汽車有限公司（下稱強生公司），
      車禍受傷後，完全喪失勞動能力，以原告車禍前每月薪資
      26,000元，計算自車禍發生之翌日即96年3月1日起至原告
      滿76歲當月止計662個月（計算式：10＋（150－96）12
      ＋4＝662），原告共受有16,900,000元之薪資損失。
   2、住院醫療費用：17,800元。
   3、後續醫療費用：原告每三個月拿一次藥，每次約4000 餘
      元，一年開四次，每年醫藥費以14,922元計算，計至76
      歲尚有五十六年，被告應支付之醫療費用計835,632元。
   4、看護費用：自系爭車禍發生翌日即96年3月1日起至97 年3
      月26日止共三九二天，每日以2,000元計算看護費，共計
      784,000元。
   5、外勞看護費用：印尼外勞每月薪資21,000元，加上每月伙
      食費4,000元，合計25,000元，自系爭車禍發生當時起至
      原告平均年齡之日止計六六二個月，被告應賠償看護費用
      16,550,000元。
   6、機車損失部分：50,000元。
（三）合計以上金額已達35,137,432元，但原告僅在12,000,000
      元之範圍請求等情，爰求為命被告給付原告12,000,000元
      及自起訴狀繕本送達翌日起至清償日止，按週年利率百分
      之五計算之利息；並陳明願供擔保請准宣告假執行。
二、被告則以：原告主張薪資損失之勞動年齡計算至76歲，實屬
    過高，依向來實務見解僅能計算至55歲，原告復不能證明其
    每月薪資達26,000元，且其計算式未依霍夫曼式扣除中間利
    息；原告亦不能證明其確有支出看護費用，且外勞看護費用
    僅能以基本工資計算，被告認為僅能以每月18,000元計算；
    原告就其主張之機車損害並未舉證等語，資為抗辯。並聲明
    ：（一）原告之訴及假執行之聲請均駁回。（二）如受不利
    判決，願預供擔保請准宣告免為假執行。
三、查被告於96年2月28日下午6時45分許，駕駛車牌號碼Ｅ
    2-4520號自用小客車，沿臺北市中山區建國高架橋長安東路
    匝道南往北方向行駛第二車道，行經長安東路與建國北路口
    時，原應注意汽車行駛至交岔路口，轉彎車應讓直行車先行
    ，汽車行駛時，應注意兩車併行之間隔，並隨時採取必要之
    安全措施，竟疏未注意貿然在該路口往右轉向行駛後，再向
    左轉，適原告騎乘車牌號碼K8H-338號重型機車行駛於同向
    機車專用道，見狀閃避不及，其機車前車頭與該自小客車左
    前車身相撞及，致原告人車倒地，受有右側創傷性硬腦膜下
    出血及蜘蛛膜下出血之傷害，經送臺大醫院急診及住院治療
    後，仍留有左半身癱瘓，右下肢肌腱反射異常，站立不穩無
    法行走，中樞神經系統機能遺存顯著障礙，日常生活需人扶
    助等傷害之事實，有醫療費用單據乙份及臺大醫院96年9月
    14日診字第96088461號診斷證明書可稽（見本院卷第51頁至
    第94頁及第100頁），核與臺灣高等法院97年度交上易字第
    67號卷相符，並為被告所不爭，堪信原告主張為真實。至原
    告主張被告應賠償損害，則為被告所否認，並以前詞置辯。
四、經查：
（一）按違反保護他人之法律，致生損害於他人者，負賠償責任
      ，民法第184條第2項定有明文。次按「汽車行駛至交叉路
      口，其行進、轉彎，應依下列規定：…七、轉彎車應讓直
      行車先行。」、「汽車行駛時，駕駛人應注意車前狀況及
      兩車併行之間隔，並隨時採取必要之安全措施」（道路交
      通安全規則第102條第1項第7款及第94條第3項規定參照）
      。本件經查，肇事當時氣候陰天、夜間有照明，市區道路
      ○○路面、乾燥、無缺陷、無障礙物、視距良好（見台灣
      台北地方法院檢查署96年度偵字第5743號卷第31頁之道路
      交通事故調查報告表一），被告並無不能注意之情事，但
      被告駕車行經上開交岔路口轉彎時，疏未注意讓直行車先
      行，及注意兩車併行之間隔，並隨時採取必要之安全措施
      ，致原告騎乘之上開機車行駛於同向機車專用道，見狀閃
      避不及，因而使原告受上開傷害，被告對系爭車禍之發生
      顯有過失，且被告行為與原告所受上開傷害之間具有相當
      因果關係。被告上開違反道路交通安全規則之行為，業經
      本院以96年度交易字第535號刑事判決判處過失傷害人致
      重傷罪，處有期徒刑十月，減為有期徒刑五月，如易科罰
      金，以新台幣一千元折算一日。經臺灣臺北地方法院檢察
      署檢察官上訴後，並經臺灣高等法院以97年度交上易字第
      67 號判決駁回上訴確定，業經調取上開卷宗核閱屬實。
      原告主張被告應就系爭車禍負損害賠償責任，自屬可取。
（二）被告應就系爭車禍負侵權行為之損害賠償責任，已如前述
      ，則原告依民法第184條第2項請求被告賠償所受之損害，
      自屬正當。茲就原告所主張之損害，是否合理，分別審酌
      如後：
   1、醫療費用損失：
 （1）原告主張其因系爭車禍已支出住院醫療費用17,800元，業
      據提出台大醫院住院醫療費用收據乙份在卷可查（見本院
      卷第47頁至第72頁），被告對該支出及必要性均不爭執（
      見本院卷第131頁及第138頁），自屬可取。
 （2）原告復主張其出院後尚需每三個月拿一次藥，平均每年醫
      藥費計14,922 元，亦有台大醫院門診醫療費用收據為證
      （見本院卷第73 頁至第94頁），並為被告所不爭（見本
      院卷第131頁）。又原告因上開創傷性硬腦膜下出血與蜘
      蛛膜下出血傷害，於96年2月28日至台大醫院急診，並緊
      急接受開顱血塊清除手術，術後當天住入台大醫院加護病
      房，96年2月28日起至96年3月10日止在加護病房治療，於
      96年3月10日轉神經外科病房治療，96年3月30日轉復健科
      病房治療，96年6 月21日轉回神經外科病房，96年6月22
      日接受顱骨整型手術，96年6月29日出院，96年8月27日至
      台大醫院復健科住院，於96年10月26日出院，建議繼續追
      蹤治療，有台大醫院96年10月26日診字第9610287號診斷
      證明書附卷可查（見本院96年度交易字第535號卷第54頁
      ），故原告最後出院日為96年10月26日，而依原告提出之
      上開門診醫療費用收據之始日亦為96年10月26日，則原告
      請求之後續醫療費用應自96年10月26日起算。再者，原告
      出院後必須終身追蹤治療，為兩造所不爭，本件原告為男
      性，出生日期為75 年4月8日，住台北市大同區（見台灣
      台北地方法院檢察署96年度偵字第5743號卷第1頁之刑事
      案件移送書），原告於最後出院日即96年10月26日為二十
      一歲，依九十六年度台北市簡易生命表，其平均餘命為六
      十. 四六年（見本院卷第139頁），原告僅主張以五十六
      年計算，自屬可取。原告出院後之後續醫療費用為每年
      14,922元，已如前述，依霍夫曼計算式扣除中間利息，原
      告可請求之後續醫療費用計403,973元（每年醫藥費用
      14,922×霍夫曼56年累計係數
      27.00000000)=403,973.00000000，小數點以下四捨五入
      ）。
   2、不能工作勞動能力損失：
      按不法侵害他人之身體或健康者，對於被害人因此喪失或
      減少勞動能力，應負損害賠償責任，民法第193條第1項定
      有明文。原告固主張其於系爭車禍發生前每月薪資26,400
      元。然查，原告於96年2月28日發生系爭車禍前在強生公
      司任職，每月支領明細包括基本薪資20,000元、全勤獎金
      1,000元、伙食1,800元及工作獎金3,600元，合計26,400
      元，有強生公司開立之薪資證明單在卷可查（見本院卷第
      46頁）。但原告亦自陳上開伙食津貼及工作獎金等，應視
      各該具體情況始能請領（見本院卷第131頁背面）。則原
      告每月支領之工資應僅有基本薪資20,000元及伙食津貼
      1,800元，合計21,800元（20,000+1,800=21,800），其餘
      部分，則非屬原告提出勞務被告給付之對價（勞動基準法
      第2條第3款規定參照）。惟原告因系爭車禍受傷，致左半
      身癱瘓，右下肢肌腱反射異常，站立不穩無法行走，其病
      況符合中樞神經系統機能遺存顯著障礙，日常生活需人扶
      助，已無前述，，故原告已完全喪失工作能力，亦為被告
      所不爭（見本院卷第124頁及第131頁）。次查，原告為75
      年4月8日出生，而勞工非年滿六十五歲不得強制其退休（
      勞動基準法第54條第1項第1款規定參照），則本件原告之
      勞動年齡應可至140年4月8日，系爭車禍發生於96年2 月
      28日，已如前述，則原告因系爭車禍而不能勞動之期間達
      44年1個月又8日，計529個月（年數44×12+1=529）又8日
      。依此計算，原告可請求不能工作勞動能力減損之損害，
      依霍夫曼式扣除中間利息計6,101,732元[(每月應付
      21,800×529個月霍夫曼係數279.00000000)+(每月應付
      21,800×八日部分之霍夫曼係數0.00000000×
      0.00000000)=6,101,732.000000000，小數點以下四捨五
      入]。原告雖主張應計算至男性平均年齡七十六歲云云，
      但原告所請求者既為不能工作勞動能力減損之損害，自應
      以原告若未發生系爭車禍原來可以存在之勞動能力為要件
      ，自非以平均年齡作為認定標準。原告此部分主張，自無
      可取。被告雖抗辯原告不能證明其每月薪資若干，且原告
      勞動能力減損僅能計算至55歲云云。然查，原告就其主張
      之每月薪資，已提出上開強生公司薪資證明單為證，被告
      既不能指出該證明單有何瑕疵不足採信之處，本院自得以
      上開薪資證明單認定原告於系爭車禍發生前之每月薪資。
      再者，如前所述，勞動基準法第54條第1項第1款規定之強
      制退休年齡為六十五歲，而五十五歲僅為勞工自請退休之
      要件之一（勞動基準法第53條第1款規定參照），尚不能
      以之認定原告若未發生系爭車禍其至五十五歲即無勞動能
      力。被告此部分抗辯，自無可取。
   3、增加生活上需要之損害：
 （1）按不法侵害他人之身體或健康者，對於被害人因此增加生
      活上需要時，應負損害賠償責任，民法193條第1項定有明
      文。又被害人因受傷需人看護，而由親屬看護時，雖無現
      實看護費之支出，亦應認被害人受有相當看護費之損害而
      得向加害人請求賠償，蓋親屬照顧被害人之起居，固係出
      於親情，但親屬看護所付之勞力，並非不能評價為金錢，
      只因兩者身分關係密切而免除支付義務，此種親屬基於身
      分關係之恩惠，自不能加惠於加害人，故應衡量及比照僱
      用職業護士看護情形，認被害人受有相當看護費之損害，
      得向加害人請求賠償。原告主張其因系爭車禍已支付及未
      來將支付之看護費合計173,334,000元（看護費用
      784,000+外勞看護費用16,550,000=17,334,000），被告
      雖抗辯原告未提出支出證明云云。但依上開說明，僅需原
      告有看護必要，縱無現實看護費之支出，原告仍得請求相
      當看護費之損害；況且，原告就其主張之看護費用，亦已
      提出支出單據（詳後述），被告此部分抗辯，自無可取。
 （2）原告於96年2月28日發生系爭車禍，原告病況符合中樞神
      經系統機能遺存顯著障礙，日常生活需人扶助，已如前述
      ，原告主張其終身日常生活均需他人扶助照顧，亦為被告
      所不爭（見本院卷第124頁及第131頁）。次查，原告於96
      年2月28日發生系爭車禍，自96年2月28日起至96年3月10
      日在加護病房治療，已如前述，此部分因他人不能任意進
      入加護病房，固無需他人照顧看護之問題。但原告自96年
      3月10日起轉入神經外科病房起，即需他人看護照顧，原
      告支出看護費用包括96年4月9日至同年5 月3日共二十四
      日計48,000元，自96年5月21日至96年5月22日一日半計
      3,200元，自96年8月28日至同年10月26日每日看護費以
      2000元計118,000元，有安安看護中心收款證明單及教友
      看護中心約僱病患服務員工資收領收據為證（見本院卷第
      97頁及第98頁），合計169,200（48,000 ＋3,200＋
      118,000＝169,200）。核上開看護費用均為原告住院期間
      所發生，其看護費是以每日2,000元為計算標準，則原告
      住院期間自96年3月10日起至96年6月28日計111日、96年8
      月27日起至同年10月25日止計60日，原告住院期間之看護
      費用均可以每日2,000元之標準計算，依此計算，原告上
      開住院期間所受看護費支出之損害計342,200元{每日看護
      費2000×[（住院需看護總日數111+60）-（已提出看護費
      用之日數24＋1.5＋118,000/2000=84.5)=86.5]+已提出單
      據之看護費169,200=342,200}。
 （3）原告於96年6月27日起至98年6月27日止聘僱外籍家庭看護
      工照顧原告，該外勞每月薪資為15,840元，休假日加班每
      日528元、健保費每月236元、本國私立就業服務機構服務
      費第一年每月1800元、第二年每月1700元，有96年10月雇
      主發放外勞薪資同意書附卷可查（見本院卷第103頁），
      故原告第一年及第二年每月應給付之本國私立就業服務機
      構服務費平均為1,750元，則原告每月應給付外籍家庭看
      護工計19,938元（基本工資15,840＋每月四日假日加班
      528×4+健保費236+平均每月私立就業服務機構服務業
      1,750=19,938），本院自得以每月199,387 元計算原告在
      家看護費用。原告自96年6月29日起至96年8月26日在家休
      養期間之看護費用計37,989元（每月看護費19,938×
      2/30+19,938+19,938×26/31=37989.3，小數點以下四捨
      五入）。
 （4）原告於96年10月26日出院時之年齡為二十一歲，其餘命尚
      有六十‧四六，已如前述，但原告僅主張計算五十六年，
      依此計算，依霍夫曼式扣除中間利息，被告應給付原告之
      在家看護費用計6,395,492元（每月看護費19,938 ×霍夫
      曼係數320.00000000 )=6,395,492.00000000，小數點以
      下四捨五入）。
 （5）原告雖主張基本工資已調整為17,600元，且日後亦可能再
      升，則原告之看護費用亦應比照調整云云，但原告不能證
      明其僱請之外籍家庭看護工之基本工資亦隨我國基本工資
      比照調整，原告此部分主張，自無可取。至被告抗辯外勞
      看護費用每月應以18,000元計算云云，原告聘僱外勞除基
      本工資外，尚須支出上開健保費、休假日加班費及就業機
      構服務費，已如前述，則該費用均應併入計算看護原告之
      必要費用，被告此部分抗辯，仍無可取。
 （6）合計被告應給付原告看護費用計6,775,681（住院看護費
      342,200+在家看護費37,989＋在家看護費6,395,492=
      6,775,681）
  4、原告請求被告給付機車損失費用50,000元部分，為被告所
     否認，原告對此復不能證明，自無可取。
（三）從而，原告因系爭車禍共受有13,299,186元（其計算式為
      ：住院醫療費用17,800＋門診醫療費用403,973+不能工作
      勞動能力損害6,101,732元+看護費6,775,681＝
      13,299,186）之損害。惟原告已具領強制汽車責任險之保
      險金900,000元，業據原告自陳在卷（見本院卷第131頁）
      ，並為被告所不爭，依強制汽車責任保險法第31條規定，
      應將此項保險金視為被告損害賠償金額之一部分而應於受
      賠償請求時扣除，扣除後被告應賠償原告之金額計為
      12,399,186元（應賠償之金額
      13,299,186-900,000=12,399,186）。則原告僅請求被告
      給付1,200,000元，及自起訴狀繕本送達翌日即96年12月
      15日起至清償日止，按週年利率5%計算之法定遲延利息，
      洵屬有據，應予准許。
五、綜上所述，原告依民法第184條第2項規定，請求被告賠償損
    害12,000,000元，及自96年12月15日起至清償日止，按週年
    利率5%計算之法定遲延利息，洵屬有據，應予准許。
六、兩造其餘主張陳述及所提之證據，經本院審酌後，認均不足
    以影響本判決之結果，均毋庸再予論述，附此敘明。
七、兩造分別陳明願供擔保，聲請宣告假執行，合於法律之規定
    ，爰酌定相當之擔保金額准許。
八、據上論結，原告之訴有理由，依民事訴訟法第78條、第390
    條第2項、第392條第2項，判決如主文。
中    華    民    國    97    年    12    月    10    日
                  民事第三庭    法  官  黃書苑
以上正本係照原本作成
如對本判決上訴，須於判決送達後20日內向本院提出上訴狀
中    華    民    國    97    年    12    月    10    日
                                書記官  蔡月女


司法院資訊處製作；財團法人民間司法改革基金會備份。
